【裁判字號】    97,訴,535
【裁判日期】    971022
【裁判案由】    分割共有物
【裁判全文】
臺灣嘉義地方法院民事判決               97年度訴字第535號
原      告  甲○○
訴訟代理人  何永福律師
複代理人    丙○○
            丁○○
被      告  乙○○
上列當事人間請求分割共有物事件，本院於民國97年10月8日言
詞辯論終結，判決如下：
  主  文
兩造共有坐落嘉義市○○段○○段一三八之三號土地，面積二十
五平方公尺，及其上七八七建號建物（含附圖所示第五層面積一
三點七六平方公尺、第六層面積一五點一六平方公尺建物），應
予變價分割，賣得價金由兩造按應有部分比例各二分之一分配。
訴訟費用由被告負擔二分之一，餘由原告負擔。
  事實及理由
一被告經合法通知，未於言詞辯論期日到場，核無民事訴訟法第
  386條所列各款情形，爰依原告之聲請，由其一造辯論而為判
  決。
二原告主張：兩造共有坐落嘉義市○○○○段138之3號土地，面
  積25平方公尺，及其上787建號門牌嘉義市大業里中央第一商
  場79號建物（下分別稱系爭土地、系爭建物），應有部分各2
  分之1，系爭建物有增建第5、6層建物，又系爭土地全部係系
  爭建物之基地，又兩造間就系爭土地及建物無法達成分割之協
  議，爰依民法第823條規定，請求分割，並請求變價分割。聲
  明：兩造共有系爭土地及建物應予變價分割，系爭土地及建物
  賣得價金，分別由兩造按應有部分比例各2分之1分配。
三被告未於言詞辯論期日到場，惟具狀稱：中央第一商場79號不
  好分割，原告如要分割，被告之部分願出售與原告等語。
四本院之判斷：
(一)按於原有建築物之外另行增建者，如增建部分與原有建築物無
  任何可資區別之標識存在，而與之作為一體使用者，因不具構
  造上及使用上之獨立性，自不得獨立為物權之客體，原有建築
  物所有權範圍因而擴張（最高法院88年度臺上字第485號判決
  參照）。經查，原告主張系爭土地、建物係兩造共有，應有部
  分各2分之1等事實，業據其提出土地、建物登記謄本各1份在
  卷可稽，且被告對上開事實，已於相當時期受合法之通知，而
  於言詞辯論期日不到場，依民事訴訟法第280條第3項、第1項
  之規定，視同自認，原告主張之事實，堪信為真正。次查，系
  爭建物保存登記範圍係地下1層、地上第1層至第4層，系爭建
  物第5層、第6層係增建，第5層係磚造，面積13.76平方公尺；
  第6層係鐵骨架，面積15.16平方公尺，第5層擺設床墊，並設
  有衛浴設備1間，設有階梯通往建物第6層，地下1層、地上第1
  層至第6層均只能經由地上第1層之大門對外出入，無其他出入
  口，且各層樓間除樓層相隔外，結構均相連等情，業經本院會
  同嘉義市地政事務所（下稱嘉義地政）測量人員到場勘驗屬實
  ，製有勘驗筆錄1份、照片4幀在卷可稽，復有嘉義地政97年9
  月17日函檢附之複丈成果圖（下稱附圖）附卷可佐，堪認系爭
  建物第5層、第6層與原保存登記範圍在結構上已成為一體而合
  併使用，客觀上並無任何可資區別之標識界限存在，故增建第
  5層、第6層顯不具獨立性，系爭建物保存登記所有權範圍因而
  擴張，堪認系爭建物含附圖所示第5層面積13.76平方公尺、第
  6層面積15.16平方公尺均係兩造所共有（以下稱系爭建物均包
  含第5層面積13.76平方公尺、第6層面積15.16平方公尺）。
(二)按分割共有物乃為消滅物之共有狀態，以利土地之融通及增進
  經濟效益，是除非因物之使用目的不能分割，或契約訂有不分
  割之期限，否則各共有人得隨時請求分割共有物，此觀諸民法
  第823條第1項規定自明。本件系爭土地、系爭建物係兩造共有
  ，應有部分各2分之1，已如前述。系爭土地、系爭建物並無不
  能分割之協議，兩造無法達成分割協議，則原告本於共有人之
  地位，訴請裁判分割，即屬有據。
(三)次按分割之方法，不能協議決定者，法院得因任何共有人之聲
  請，命以原物分配於各共有人，或變賣共有物，以價金分配於
  各共有人。以原物為分配時，如共有人中，有不能按其應有部
  分受分配者，得以金錢補償之。民法第823條第1項、第824條
  分別定有明文。再按裁判上定共有物分割之方法時，分配原物
  與變賣之分配價金，孰為適當，法院本有自由裁量之權，不受
  任何共有人主張之拘束（最高法院29年上字第1792號判例意旨
  參照）。法院為裁判分割時，需衡酌共有物之性質、價格、經
  濟效用及公共利益、全體或多數共有人利益等因素，並兼顧公
  平之原則。若以原物分割，各當事人分得之土地，面積過小，
  顯不能作何用途，徒然減損土地之經濟效用，故不能原物分割
  者，應予以變賣，所得價金各按應有部分比例分配予各共有人
  ，如此始能將土地發揮最高之經濟上利用價值，並符合分割共
  有物應徹底消滅共有關係及公平合理之旨（最高法院82年度臺
  上字第512號判決參照）。經查：1.系爭建物地下1層、地上第
  1層至第6層均只能經由地上第1層之大門對外出入，無其他出
  入口，且各層樓間除樓層相隔外，結構均相連，已如前述，又
  同1層建物欠缺得區隔為數區域之獨立性，使用功能上亦無法
  區分，故系爭建物顯然無法原物分割，且原告亦主張變價分割
  ，是本院認以變賣分割所得價金，按兩造應有部分比例分配，
  較為公平適當。2.次查，系爭土地面積僅25平方公尺，有上開
  土地登記謄本可證，如採原物分割而按共有人比例分割，勢必
  需將土地細分，顯然不利於土地之利用。且系爭土地全部面積
  均為系爭建物之基地，此觀諸附圖所示甚明，系爭建物之利用
  與系爭土地有密切相關，如土地與建物採不同標準為分割，可
  能造成土地與建物取得人相異，徒生諸多問題，不利土地與建
  物之利用，不符分割共有物在創造共有物經濟效用之目的，故
  土地之分割方法與建物之分割方法應予一致考量，始不失妥適
  ，而系爭建物之分割方法既因上述因素，以採變價分割為宜，
  且原告亦主張系爭土地採變價分割，是本院認系爭土地併以變
  價分割為適當。
五綜上，原告為系爭土地、建物之共有人，而系爭土地、建物復
  查無使用目的不能分割或契約訂有不能分割期限等情事，從而
  ，原告以兩造無法協議分割，本於民法第823條第1項前段之規
  定提起本訴，訴請裁判分割，為有理由，應予准許。又本院審
  酌上情，認系爭土地、建物應予變價分割，並以變價所得價金
  由兩造按應有部分比例各2分之1分配，爰諭知如主文第1項所
  示。
六本件事證已臻明確，兩造其餘主張攻擊防禦方法及所提之證據
  ，核與判決結果並無影響，爰不再一一論述，附此敘明。
七末按因共有物分割、經界或其他性質上類似之事件涉訟，由敗
  訴當事人負擔訴訟費用顯失公平者，法院得酌量情形，命勝訴
  之當事人負擔其一部，民事訴訟法第80條之1定有明文。查本
  院雖認原告請求分割之主張為有理由，而准予分割附表所示土
  地、建物。惟分割共有物之訴，係合兩造之必要共同訴訟，被
  告之應訴實因訴訟性質所不得不然，故所為抗辯自為伸張或防
  衛權利所必要，是以本院認本件之訴訟費用應由兩造按應有部
  分比例各2分之1分擔，較為公允，爰諭知如主文第2項所示。
八據上論結，本件原告之訴有理由，依民事訴訟法第385條第1項
  前段、第80條之1，判決如主文。
中    華    民    國    97    年    10    月    22    日
                  民事第二庭  法  官  蘇雅慧
正本係照原本作成。
如不服本判決，應於送達後20日內，向本院提出上訴狀並表明上
訴理由，如於本判決宣示後送達前提起上訴者，應於判決送達後
10日內補提上訴理由書（須附繕本）。
中    華    民    國    97    年    10    月    22    日
                              書記官  劉昀匊


司法院資訊處製作；財團法人民間司法改革基金會備份。
